【裁判字號】    97,上訴,281
【裁判日期】    970522
【裁判案由】    毒品危害防制條例
【裁判全文】
臺灣高等法院臺南分院刑事判決         97年度上訴字第281號
上  訴  人  臺灣雲林地方法院檢察署檢察官
被      告  甲○○
選任辯護人  張蓁騏律師
上列上訴人因被告違反毒品危害防制條例案件，不服臺灣雲林地
方法院96年度訴字第690號中華民國97年2月15日第一審判決（起
訴案號：臺灣雲林地方法院檢察署96年度偵字第4173號），提起
上訴，本院判決如下：
    主  文
上訴駁回。
    理  由
一、公訴意旨略以：被告甲○○基於販賣第一級毒品海洛因之接
    續犯意，自民國（下同）96年7月中旬之某日起至同年月22
    日或23日止，在其位於雲林縣莿桐鄉麻園村榮貫110號住處
    附設之汽車修理場內，販賣第一級毒品海洛因予高堂興，共
    計3次【第1次於96年7月中旬之某日，數量為價值新臺幣（
    下同）500元之海洛因；第2次於96年7月20日前後，數量為5
    00元之海洛因；第3次於96年7月22或23日，數量為1000元之
    海洛因】。交易方式係由高堂興開車或騎乘機車直接至甲○
    ○上址住處附設之汽車修理廠內，向甲○○表明欲購買毒品
    ，之後雙方當面交易，因認被告涉犯毒品危害防制條例第4
    條第1項販賣第一級毒品罪嫌。
二、按犯罪事實應依證據認定之，無證據不得認定犯罪事實。又
    不能證明被告犯罪者，應諭知無罪之判決，刑事訴訟法第15
    4條第2項、第301條第1項分別定有明文。次按認定不利於被
    告之事實，須依積極證據，苟積極證據不足為不利於被告事
    實之認定時，即應為有利於被告之認定。另認定犯罪事實所
    憑之證據，雖不以直接證據為限，間接證據亦包括在內，然
    無論直接或間接證據，其為訴訟上之證明，須於通常一般之
    人均不致於有所懷疑，而得確信其為真實之程度者，始得據
    之為有罪之認定，倘其證明尚未達到此一程度，而有合理性
    懷疑之存在時，即無從為有罪之認定（最高法院30年上字第
    816號、30年上字第1831號、40年臺上字第86號及76年臺上
    字第4986號判例參照）。
三、公訴人認被告甲○○涉有上開犯嫌，無非以證人高堂興於警
    詢、偵訊時之證述，且本件係於實施通訊監察過程中，發現
    證人高堂興與被告甲○○有交易毒品之情，經證人高堂興到
    案後主動供出被告之上開犯行，又依證人高堂興所述，並非
    指認被告為提供毒品之上游，即依其所證內容，並不構成證
    人高堂興自身被訴販賣毒品之減輕刑度事由，故證人高堂興
    之證詞實無誣陷被告之動機；另證人高堂興證稱關於被告所
    開設汽車修理廠並雇用學徒之情節，及其所繪被告上址住處
    附設汽車修理廠之相關位置之簡圖與被告自承之情節均相符
    ，有證人所繪簡圖在卷可佐，顯見證人確實曾至被告上址住
    處附設汽車修理場。況證人確實有施用海洛因之事實，有證
    人高堂興之臺灣高等法院被告前案紀錄表1份在卷可參，故
    應認證人高堂興之證詞，係屬真實，而非誣指被告等為其主
    要論據。訊據被告甲○○堅詞否認有販賣第一級毒品海洛因
    予高堂興之犯行，辯稱：我雖然自幼就認識證人高堂興，且
    證人高堂興於96年6月及7月有至我所經營之汽車修理廠共計
    3次，但是我沒有賣第一級毒品海洛因給證人高堂興，他去
    我的修車廠是為了要修車子等語。另辯護人辯護意旨略以：
    本件證人高堂興之證詞雖然在警詢、偵訊及法院審理時均前
    後一致，也沒有前後矛盾，但依最高法院94年台上2033號判
    決意旨，認在販賣毒品案件中，對於有施用毒品者之證述較
    不具可信性，所以需要有其他證據加以補強，本件檢、警並
    沒查到被告有販賣第一級毒品海洛因之相關工具如磅秤等，
    而沒有補強證據，故證人高堂興之證詞是否可信堪疑。另證
    人譚容琮於法院審理時證稱其曾看過高堂興與被告間有不愉
    快，故證人高堂興之證詞有誣指被告之可能。且被告是開修
    車廠，其經濟能力雖然不是很好但是也不虞匱乏，依其經濟
    狀況不能想像他會為了貪這500元、500元、1,000元共2,000
    元之小利而販毒等語。
四、本院之判斷：
  (一)程序事項（證據能力之認定）
  1.按被告以外之人於檢察事務官、司法警察官或司法警察調查
    中所為陳述，與審判中不符時，其先前之陳述具有較可信之
    特別情況，且為證明犯罪事實存否所必要者，得為證據，刑
    事訴訟法第159條之2定有明文。查被告甲○○爭執證人高堂
    興於96年8月10日警詢筆錄之證據能力，而證人高堂興於原
    審審理中經傳喚到庭作證，其對於是否有向被告購買第一級
    毒品海洛因及購買之時、地、次數、價格均與其於警訊時證
    述之內容相符，是證人高堂興於96年8月10於警詢之陳述已
    不符合前揭規定所定例外有證據能力之要件，應無證據能力
    。
  2.被告以外之人於審判外之陳述雖不符刑事訴訟法第159條之1
    至之4等4條之規定，而經當事人於審判程序同意作為證據，
    法院審酌該言詞陳述或書面陳述作成時之情況，認為適當者
    ，亦得為證據，刑事訴訟法第159條之5第1項定有明文。經
    查，被告、辯護人及檢察官就本院所引用卷內其餘被告以外
    之人於審判外之陳述，即證人高堂興於96年8月10日、同年9
    月18日（含證人高堂興於該日偵訊時所繪製之被告經營之汽
    車修理廠簡圖，見96年度偵字第4173號卷第34頁）、同年9
    月27日在檢察官偵訊時所為之證述，於審判程序均同意作為
    證據，且本院審酌前開證據資料作成時之情況，均無不法之
    情事，且與待證事實具有關聯性，認為適宜作為本案之證據
    ，故均有證據能力。
  3.偵查犯罪機關依法定程序監聽之錄音，如已踐行調查證據程
    序，可採為認定犯罪事實之基礎，此觀刑事訴訟法第165條
    之1第2項之規定自明。本案被告甲○○所使用之0000-00000
    0號行動電話係由台灣雲林地方法院檢察署檢察官依修正前
    通訊保障監察法第5條第1項第1款核發通訊監察書，其監察
    期間自96年6月20日上午10時起至96年7月19日上午10時止，
    此有台臺灣雲林地方法院檢察署通訊監察書（稿）、通訊監
    察書電話附表各1紙在卷可稽（見原審卷第96頁、第98頁）
    ，且被告及辯護人就96年6月29日下午2時57分46秒對被告所
    有0000-000000號行動電話監聽所得之通訊監察譯文的證據
    能力亦不爭執，是上開通訊監察譯文自具證據能力。
  4.除顯有不可信之情況外，公務員職務上製作之紀錄文書、證
    明文書亦有證據能力，刑事訴訟法第159條之4第1款定有明
    文。查本件證人高堂興之臺灣高等法院前案紀錄表（原審卷
    第31頁至32頁背面）1份為公務員職務上製作之紀錄文書，
    又無顯不可信之情況，依上開規定自有證據能力。
  (二)實體事項
  1.證人高堂興於原審審理時證稱：我與被告認識10幾年了，我
    曾牽車給被告修理過，後來於96年6月左右牽車給被告修理
    時有聊天才知道被告有第一級毒品海洛因可以賣給我，我知
    道被告有施用第二級毒品甲基安非他命，也曾與被告一起施
    用甲基安非他命，但是我沒有印象被告曾施用第一級毒品海
    洛因，而且我不曾與被告一起施用海洛因。我在警詢、偵訊
    時說曾跟被告買過海洛因，是說實在話，我是在96年7月中
    旬及7月20、22日左右，分別以500元、500元、1,000元在被
    告所經營的汽車修理廠內跟被告買海洛因共計3次。這3次每
    次去都沒有打電話與被告聯絡，就直接去向被告買，到被告
    汽車修理廠時我就向被告說「我要跟你買軟的」，被告就從
    其修理廠辦公室後面放汽車零件的地方拿海洛因賣給我，我
    們每次都以現金交易。我於向被告買得海洛因後就將所駕駛
    之車輛停放在附近農路路邊將海洛因放置於香菸內施用。後
    來因為同年7月以後我去南投草屯買戒毒藥回來用，所以就
    沒有再跟被告買海洛因了。我與被告甲○○並無仇恨，也並
    不是要替自己被訴之販賣毒品案件脫罪才故意誣陷被告等語
    ，核與其於96年8月10日、同年9月18日在檢察官偵訊時所證
    述之內容相符，而為對被告不利之證述。
  2.惟按施用毒品者，其所稱向某人購買之供述，須補強證據以
    擔保其供述之真實性。良以施用毒品者其供述之憑信性本不
    及於一般人，況施用毒品者其供出來源，因而破獲者，法律
    復規定得減輕其刑，其有為偵查機關誘導、或為邀輕典而為
    不實之陳述之可能，其供述之真實性自有合理之懷疑。是施
    用毒品者關於其向某人購買毒品之供述，必須補強證據佐證
    ，以擔保其供述之真實性，俾貫澈刑事訴訟無罪推定及嚴格
    證明之基本原則。而茲所謂補強證據，指其他有關證明施用
    毒品者之關於毒品交易之供述真實性之相關證據而言，必須
    與施用毒品者關於毒品交易之供述，具有相當程度之關連性
    ，而足使一般人對施用毒品者關於毒品交易之供述，並無合
    理之懷疑存在，而得確信其為真實，始足當之。否則僅憑施
    用毒品者之證詞即做為認定被告販賣毒品之依據，易啟法院
    因偵查機關蒐集此類犯罪證據不易，對此類犯罪事實之認定
    ，即可放寬解釋證據法則之疑竇。又關於毒品施用者其所稱
    向某人購買毒品之供述，必須補強證據佐證，係指毒品購買
    者之供述縱使並無瑕疵，仍須補強證據佐證而言，以擔保其
    供述之真實性。該所謂補強證據，必須與施用毒品者關於相
    關毒品交易之供述，具有相當程度之關連性，且足使一般人
    對於施用毒品者之供述無合理之懷疑存在，而得確信其為真
    實，始足當之。若毒品購買者之供述證據，本身已有重大瑕
    疵，依嚴格證明之法則，苟已無法憑為犯罪事實之認定時，
    自無再論補強證據之必要，其理甚明（最高法院94年台上20
    33號判決意旨可資參照）。經查：
  (1)本件證人高堂興於82年間即曾因違反肅清煙毒條例案件經法
    院判處有期徒刑3年、7月，又於88年間因施用第一級、第二
    級毒品經法院裁定送勒戒處所觀察勒戒及強制戒治，有證人
    高堂興之臺灣高等法院被告前案紀錄表1份在卷可稽（原審
    卷第31頁至32頁背面），足見證人高堂興為習於施用毒品之
    人，而施用毒品者為求毒品來源不虞匱乏，與販毒者間應有
    因毒品供需所生之社群關係，對於何人有販賣何種毒品大多
    知之甚詳，證人高堂興於原審審理時證稱其與被告認識已有
    10幾年，且有與被告一起施用第二級毒品甲基安非他命。另
    被告曾轉讓第二級毒品與證人高堂興（業經原審判決有罪確
    定），則證人高堂興證稱其於96年6月左右才知道被告有在
    賣海洛因，並於同年7月中旬始第一次向被告購買海洛因，
    其證言是否可信，已有疑義。
  (2)又證人高堂興證稱其3次均是在被告所經營之汽車修理廠內
    向被告買海洛因，於買得海洛因後將所駕駛之車輛停放在附
    近農路路邊將海洛因放置於香菸內施用云云。惟證人高堂興
    既與被告相識多年，又曾一起施用甲基安非他命，且依證人
    高堂興證述其向被告購買海洛因時均未以電話與被告聯絡，
    就直接去向被告購買海洛因，則證人高堂興與被告之關係應
    極為密切，證人高堂興於向被告購買海洛因後大可在被告之
    汽車修理廠內施用，或與被告一起施用，為何證人高堂興要
    於買得海洛因後再到附近農路施用？豈非增加自己被警查緝
    之風險，故其證詞亦有不合理之處。
  (3)又證人高堂興曾於96年6月15日14時許販賣第一級毒品海洛
    因予柯進德，為原審96年訴字第692號判決所認定之事實（
    原審卷第99頁至第101頁），且其自承有施用第一級毒品海
    洛因（原審卷第71頁至第72頁），則證人高堂興於檢察官偵
    訊時容有偽稱曾向被告購買海洛因，圖依毒品危害防制條例
    第17條規定以邀寬典之可能。
  (4)至證人高堂興於檢察官訊問時雖繪製有被告所經營之汽車修
    理廠草圖1紙，惟證人高堂興既與被告熟識，又曾至被告修
    車廠修車，對被告之修車廠當甚為熟悉，自不得以此遽謂被
    告有販賣海洛因予證人高堂興之犯行。
  (5)況一般販賣毒品海洛因之人多備有供販賣毒品所用之工具，
    如電子磅秤、分裝杓、夾鍊袋等，但本件並無類似物品扣案
    足資佐證，復未扣得第一級毒品海洛因以為證據，故本件並
    無物證足以補強證人高堂興就被告不利之前開證述。
  (6)另本件檢察官雖認97年6月29日被告與證人高堂興通訊監察
    譯文亦足以佐證被告有販賣第一級毒品海洛因予高堂興之犯
    行，惟查證人高堂興於96年9月27日在檢察官偵訊中證述：
    「（甲○○電話號碼多少？）0000-000000」、「（提示96
    年6月29日14時57分46秒通訊監察譯文）你與甲○○通話係
    何意？）是甲○○他打給我，意思是要我過去吸食安非他命
    」、「（甲○○他曾經提供你幾次無償安非他命吸用？）是
    ，只有在6月29日約在通話後我到他的修理廠，他提供給我
    安非他命無償施用」、「（通話內容稱：跟前天一樣的，還
    要讚，是何意？）前幾天他有叫我過去，但我沒有過去」、
    「（甲○○在第1次偵訊筆錄稱：無償提供你3次安非他命施
    用，是否實在？）實在，但是在同一天，也是6月29日那一
    天，他是1次給我一點點，當天總共給了3次，意思是要試看
    看」等語（見96年度偵字第4173號卷第40頁至第41頁），有
    被告以0000-000000號行動電話於96年6月29日下午2時57分4
    6秒與證人高堂興通訊對話之通訊監察譯文1份在卷可稽（雲
    警刑科字第0961901559號卷第19頁），足認該通訊監察譯文
    僅能證明被告曾轉讓第二級毒品甲基安非他命予高堂興，尚
    難以之佐證被告有販賣第一級毒品海洛因之行為。
  3.另證人譚容琮於原審97年1月31日審理時證稱：「（高堂興
    及被告甲○○2人間交易毒品之事你是否清楚？）我不清楚
    ，我覺得很意外，我不瞭解。」等語（本院卷第90頁），則
    證人譚容琮之證詞自不能證明被告有無販賣海洛因與證人高
    堂興。
  4.綜上，本件僅有證人高堂興於偵訊及原審審理時證述被告販
    賣第一級毒品海洛因，而證人高堂興為習於施用毒品之人，
    其證述又有上開不合理之處，此外並無其他證據足以補強其
    證述，僅憑證人高堂興1人不利於被告之證述，尚不能使本
    院形成被告有販賣第一級毒品海洛因犯行之確信，揆諸前揭
    說明，被告販賣第一級毒品之犯行即屬無法證明，自應為無
    罪之判決。原審基於上開證據法則而為被告無罪判決之諭知
    ，其認事用法並無不當，公訴人上訴意旨仍執陳詞指摘原判
    決不當，為無理由，應駁回其上訴。
據上論結，應依刑事訴訟法第368條，判決如主文。
本案經檢察官邱克斌到庭執行職務。
中    華    民    國    97    年    5     月    22    日
                  刑事第二庭    審判長法  官  葉居正
                                      法  官  郭千黛
                                      法  官  洪碧雀
以上正本證明與原本無異。
檢察官如不服本判決應於收受本判決後十日內向本院提出上訴書
，其未敘述上訴理由者並得於提起上訴後十日內向本院補提理由
書。
                                      書記官  魏芝雯
中    華    民    國    97    年    5     月    22    日


司法院資訊處製作；財團法人民間司法改革基金會備份。
